---
title: "Análise exploratória - Rede de Experimentos de Trigo da Argentina"
author: "Gislayne Bueno"
format: html
editor: visual
date: 01/04/2024
date-format: long # date-format: dddd MMM D, YYYY   
lang: pt

fig-align: center
fig-width: 12
fig-height: 8

toc: true
toc-depth: 3
toc-title: "Índice"

theme: 
  light: journal
  dark: journal
---


```{r - Bibliotecas,message=FALSE, warning=FALSE, include=FALSE}
library(tidyverse)
library(patchwork)
library(sf)
```

```{r - Estilo gráfico, message=FALSE, warning=FALSE, include=FALSE}
require(extrafont)

COR.1="#ead693"
COR.2="#392502"

meutema <- function() {
  theme_minimal() +
    theme(
     # axis.title = element_text(size = 10, family = "AvantGarde", colour = COR.2), 
      axis.text = element_text(size = 10, family = "AvantGarde", colour = COR.2),
      plot.title = element_text(size = 20, family = "AvantGarde", colour = COR.2, face = "bold", hjust = 0.5),
      legend.text = element_text(size = 10, family = "AvantGarde", colour = COR.2, face = "bold"),
      legend.title = element_text(size = 20, family = "AvantGarde", colour = COR.2, face = "bold"),
      plot.background = element_rect(fill = NA, colour = NA),
      panel.background = element_rect(fill = NA, colour = NA),
      legend.background = element_rect(fill = NA, colour = NA),
      legend.box.background = element_rect(fill = NA, colour = NA),
      strip.background = element_rect(fill = COR.1, colour = NA),
      strip.text = element_text(family = "AvantGarde", size = 15),
      panel.grid.major = element_blank(),
      panel.grid.minor = element_blank()
    )
}
```

```{r - Dados,message=FALSE, warning=FALSE, include=FALSE}
dados <- read.csv( "../Dados/Dados_processados/RET_ARG.csv")
```

```{r - Tratamento inicial,message=FALSE, warning=FALSE, include=FALSE}
# Remoção de valores ausentes
dados <- dados[complete.cases(dados$rep_i, dados$rep_ii, dados$rep_iii), ]
# Nomes cultivares 
dados$cultivar<- gsub("[Ã]", "A", dados$cultivar)
dados$cultivar<- gsub("[Á]", "A", dados$cultivar)
dados$cultivar<- gsub("[Ñ]", "N", dados$cultivar)
dados$cultivar<- gsub("NEO 30T 23", "NEO30T23", dados$cultivar)
dados$cultivar<- gsub("MS INTA B 221", "MS INTA221", dados$cultivar)
dados$cultivar<- gsub("MS INTA B 122", "MS INTA MDA BONAERENSE 122", dados$cultivar)
dados$cultivar<- gsub("MS INTA B 119", "MS INTA119", dados$cultivar)
dados$cultivar<- gsub("MS 817", "MS INTA BONAERENSE 817", dados$cultivar)
dados$cultivar<- gsub("MA INTA 122", "MS INTA MDA BONAERENSE 122", dados$cultivar)
dados$cultivar<- gsub("K. PROMETEO", "KLEINPROMETEO", dados$cultivar)
dados$cultivar<- gsub("KLEINPROMETEO", "KLEIN PROMETEO", dados$cultivar)
dados$cultivar<- gsub("HORNERO IS", "IS HORNERO", dados$cultivar)
dados$cultivar<- gsub("BOINTA 1006", "BIOINTA 1006", dados$cultivar)
dados$cultivar<- gsub("B AIMARA", "BUCK AIMARA", dados$cultivar)
dados$cultivar<- gsub("B PRETAL", "BUCK PRETAL", dados$cultivar)
dados$cultivar<- gsub("B 525", "BAGUETTE 525", dados$cultivar)
dados$cultivar<- gsub("610 BAGUETTE", "BAGUETTE 610", dados$cultivar)
dados$cultivar<- gsub("921", "ACA 921", dados$cultivar)
dados$cultivar<- gsub("920", "ACA 920", dados$cultivar)
dados$cultivar<- gsub("370502", "BUCK 370502", dados$cultivar)
dados$cultivar<- gsub("BUCK BUCK 370502", "BUCK 370502", dados$cultivar)
dados$cultivar<- gsub("603", "ACA 603", dados$cultivar)
dados$cultivar<- gsub("ACA ACA", "ACA", dados$cultivar)

# Remoção de dados  sem expecificação de cultivar
dados$cultivar<- trimws(dados$cultivar)
dados <- dados[complete.cases(dados$cultivar), ]
# Remoção dos dados sem especificação de localidade
dados <- dados[complete.cases(dados$subregiao_abrev), ]

# Tipos de plantio 
dados$sistema_de_plantio <- str_to_upper(dados$sistema_de_plantio)
dados$sistema_de_plantio <- gsub("A MANO", "MANUAL", dados$sistema_de_plantio)

for(i in 1:nrow(dados)) {
  if (!is.na(dados$sistema_de_plantio[i]) && dados$sistema_de_plantio[i] != "MANUAL") {
    dados$sistema_de_plantio[i] <- "MECANICA"
  }
}

print(levels(as.factor(dados$sistema_de_plantio)))

# Correção Fungicida 
dados$fungicida <- gsub("CON FUNG.", "CON FUNGICIDA", dados$fungicida)
dados$fungicida <- gsub("CON FUNGICIDACIDA", "CON FUNGICIDA", dados$fungicida)

# Empresas
dados$empresa <- trimws(dados$empresa)
print(levels(as.factor(dados$empresa)))
dados$empresa <- str_to_upper(dados$empresa)

dados$empresa <- gsub("ASOCIADOS DON MARIO S.A.", "ASOCIADOS DON MARIO",dados$empresa)
dados$empresa <- gsub("ADM" , "ASOCIADOS DON MARIO",dados$empresa)
dados$empresa <- gsub("BIIOSEMINIS" , "BIOSEMINIS",dados$empresa)
dados$empresa <- gsub("LCD SEMILLAS" , "LDC SEMILLAS",dados$empresa)
dados$empresa <- gsub("LIMAGRAIN S.A.", "LIMAGRAIN",dados$empresa)

for(i in 1:nrow(dados)) {
  if(dados$empresa[i] == "" | is.na(dados$empresa[i])) {
    dados$empresa[i] <- "Não informado"
  }
}

for(i in 1:nrow(dados)) {
  if(dados$grupo__qualidade[i] == "" | is.na(dados$grupo__qualidade[i])) {
    dados$grupo__qualidade[i] <- "Não informado"
  }
}

for(i in 1:nrow(dados)) {
  if(dados$cultivo_antecesor[i] == "" | is.na(dados$cultivo_antecesor[i])) {
    dados$cultivo_antecesor[i] <- "Não informado"
  }
}

# Calculo rendimento médio
dados$rep_v <- NULL

for (i in 1:nrow(dados)) {
  if (!is.na(dados$rep_iv[i])) {
    dados$rendimento_medio[i] <- mean(dados$rep_i[i] + dados$rep_ii[i] + dados$rep_iii[i] + dados$rep_iv[i])
    dados$sd_rendimento[i] <- sd(dados$rep_i[i] + dados$rep_ii[i] + dados$rep_iii[i] + dados$rep_iv[i])
    
  } else {
    dados$rendimento_medio[i] <- mean(dados$rep_i[i] + dados$rep_ii[i] + dados$rep_iii[i])
    dados$sd_rendimento[i] <- sd(dados$rep_i[i] + dados$rep_ii[i] + dados$rep_iii[i])
  }
}
```

```{r - Clima,message=FALSE, warning=FALSE, include=FALSE}
pluviosidade <- dados%>%
  mutate_at(vars(starts_with("chuvas_")),as.numeric)%>%
  select(chuvas_janeiro,chuvas_fevereiro,chuvas_marco,chuvas_abril,
         chuvas_maio,chuvas_junho, chuvas_julho, chuvas_agosto, 
         chuvas_setembro, chuvas_outubro, chuvas_novembro, chuvas_dezembro,
         ano, subregiao_abrev)%>%
  group_by(ano,subregiao_abrev)%>%
  summarise(m_chuvas_janeiro = mean(chuvas_janeiro, na.rm = TRUE),
            m_chuvas_fevereiro = mean(chuvas_fevereiro, na.rm = TRUE),
            m_chuvas_marco = mean(chuvas_marco, na.rm = TRUE),
            m_chuvas_abril = mean(chuvas_abril, na.rm = TRUE),
            m_chuvas_maio = mean(chuvas_maio, na.rm = TRUE),
            m_chuvas_junho = mean(chuvas_junho, na.rm = TRUE),
            m_chuvas_julho = mean(chuvas_julho, na.rm = TRUE),
            m_chuvas_agosto = mean(chuvas_agosto, na.rm = TRUE),
            m_chuvas_setembro = mean(chuvas_setembro, na.rm = TRUE),
            m_chuvas_outubro = mean(chuvas_outubro, na.rm = TRUE),
            m_chuvas_novembro = mean(chuvas_novembro, na.rm = TRUE),
            m_chuvas_dezembro = mean(chuvas_dezembro, na.rm = TRUE))

pluviosidade <- pivot_longer(pluviosidade,
                             cols = c(m_chuvas_janeiro,
                                      m_chuvas_fevereiro,
                                      m_chuvas_marco,
                                      m_chuvas_abril,
                                      m_chuvas_maio,
                                      m_chuvas_junho,
                                      m_chuvas_julho,
                                      m_chuvas_agosto,
                                      m_chuvas_setembro,
                                      m_chuvas_outubro,
                                      m_chuvas_novembro,
                                      m_chuvas_dezembro),
                             names_to = "mes",
                             values_to = "pluviosidade")
pluviosidade$mes <- gsub("m_chuvas_", "", pluviosidade$mes)

temperatura <- dados%>%
  mutate_at(vars(starts_with("temp_")),as.numeric)%>%
  select(temp_janeiro,temp_fevereiro,temp_marco,temp_abril,
         temp_maio,temp_junho, temp_julho, temp_agosto, 
         temp_setembro, temp_outubro, temp_novembro, temp_dezembro,
         ano, subregiao_abrev)%>%
  group_by(ano,subregiao_abrev)%>%
  summarise(m_temp_janeiro = mean(temp_janeiro, na.rm = TRUE),
            m_temp_fevereiro = mean(temp_fevereiro, na.rm = TRUE),
            m_temp_marco = mean(temp_marco, na.rm = TRUE),
            m_temp_abril = mean(temp_abril, na.rm = TRUE),
            m_temp_maio = mean(temp_maio, na.rm = TRUE),
            m_temp_junho = mean(temp_junho, na.rm = TRUE),
            m_temp_julho = mean(temp_julho, na.rm = TRUE),
            m_temp_agosto = mean(temp_agosto, na.rm = TRUE),
            m_temp_setembro = mean(temp_setembro, na.rm = TRUE),
            m_temp_outubro = mean(temp_outubro, na.rm = TRUE),
            m_temp_novembro = mean(temp_novembro, na.rm = TRUE),
            m_temp_dezembro = mean(temp_dezembro, na.rm = TRUE))

temperatura <- pivot_longer(temperatura,
                            cols = c(m_temp_janeiro,
                                     m_temp_fevereiro,
                                     m_temp_marco,
                                     m_temp_abril,
                                     m_temp_maio,
                                     m_temp_junho,
                                     m_temp_julho,
                                     m_temp_agosto,
                                     m_temp_setembro,
                                     m_temp_outubro,
                                     m_temp_novembro,
                                     m_temp_dezembro),
                            names_to = "mes",
                            values_to = "temperatura")
temperatura$mes <- gsub("m_temp_", "", temperatura$mes)

clima <- left_join(pluviosidade, temperatura, by = c("ano","mes","subregiao_abrev"))
```

O conjunto de dados preparado para análise exploratória abrange 3720 observações de rendimento, provenientes de experimentos conduzidos em 12 localidades ao longo de três anos e envolvendo 129 cultivares de trigo desenvolvidos por 14 empresas distintas. Esses experimentos foram realizados sob diversas condições, incluindo variações no ciclo de cultivo e a aplicação de fungicidas.

Além dos dados de rendimento, foram coletadas informações adicionais para cada experimento. Isso inclui dados sobre o solo, como quantidade de fósforo e nitrogênio, o cultivo antecessor, o tipo de plantio, e o uso de herbicidas e inseticidas. Também foram registradas informações climáticas, como a média de pluviosidade e a média de temperatura mensal.

A análise realizada neste relatório indica a viabilidade de utilizar esses dados para avaliar diversos aspectos relacionados ao desempenho dos cultivares de trigo objetivando identificar em quais condições cada cultivar apresenta melhor performance.


# Variáveis quantitativas
  Dentro do conjunto de dados, existem seis variáveis quantitativas distintas. A primeira é o rendimento de trigo por plantio, calculado a partir da média das réplicas técnicas de cada experimento. As outras variáveis quantitativas são a duração, em dias, dos períodos de plantio à espigação, da espigação à maturação e do plantio à maturação. Por fim, somam-se a essa categoria as médias mensais de pluviosidade e temperatura. 

## Rendimento
  
  O ano de 2021 foi o que teve o maior número de experimentos registrados, totalizando 1837 observações, seguido de 2022 com 1529 e por fim 2023 com apenas 354. O boxplot abaixo demonstra a variação do rendimento observada para os experimentos realizados em cada um dos três anos.
  
```{r,message=FALSE, warning=FALSE}
dados%>%
  group_by(ano)%>%
  count()%>%
  rename("Ano"  = ano,
    "Nº de observações" = n)
```
O rendimento médio obtido foi de 12.980,94 Kg/ha. O ano de 2021 apresentou a maior média de rendimento. Esa métrica apresentou tendência descrescente de 2022 a 2023. O ano de 2022 foi o que apresentou maior variação (Figura 1).


```{r}
mean(dados$rendimento_medio)
dados%>%
  group_by(ano)%>%
  summarise(media_rend = mean(rendimento_medio),
            sd_rend = sd(rendimento_medio),
            min_rend = min(rendimento_medio),
            max_rend = max(rendimento_medio))%>%
  rename("Ano"  = ano,
         "Média (Kg/ha)" = media_rend,
         "Desvio (Kg/ha)" = sd_rend,
         "Minimo(Kg/ha)" = min_rend,
         "Maximo (Kg/ha)" = max_rend)


```


### **Figura 1** - Box-plot do rendimento por ano
```{r, Rendimento por ano}
plot0 <- ggplot(dados) +
  aes(x = "", y = rendimento_medio) +
  geom_boxplot(colour ="#392502", fill = "#9d793a", outlier.colour = "#557962", width = 0.4) +
  geom_jitter(width = 0.2, alpha = 0.05, color = "#9d793a")+
  meutema()+
  labs(y = "Rendimento (Kg/ha)", x =" ", title = "Rendimento")+
  theme(axis.text.x = element_blank())
  
plot1 <- ggplot(dados) +
  aes(x = "", y = rendimento_medio) +
  geom_boxplot(colour ="#392502", fill = "#9d793a", outlier.colour = "#557962", width = 0.4) +
  geom_jitter(width = 0.2, alpha = 0.05, color = "#9d793a")+
  facet_wrap(vars(ano))+
  meutema()+
  labs(y = "Rendimento (Kg/ha)", x =" ", title = "Rendimento")+
  theme(axis.text.x = element_blank())

(plot0/plot1)+ plot_annotation(tag_levels = "A")
```
  
## Duração das etapas do cultivo por ano

De todas as observações obtidas, houve registro das datas de plantio  de apenas 1227 delas. A duração média do ciclo é de 158,3 dias. Assim como observado para a métrica de rendimento, o ano de 2022 foi o que apresentou maior vaiação com relação a duração do intervalo de plantio ao espigamento e com relação ao intervalo do plantio à maturação, apresentando registros com duração no ciclo de até 548.6 dias (Figura 2). 

```{r, message=FALSE, warning=FALSE, include=FALSE}
duracao <- dados%>%
  group_by(ano, cultivar, subregiao_abrev, epoca, ciclo, fungicida)%>%
  summarise(media_dur_esp = mean(dias_do_plantio_a_espigacao),
            media_dur_esp_mat = mean(dias_da_espigacao_a_maturacao),
            media_dur_maturacao = mean(dias_do_plantio_a_maturacao))

duracao <- duracao[duracao$media_dur_esp >= 0, , drop = FALSE]
duracao <- duracao[duracao$media_dur_esp_mat >= 0, , drop = FALSE]
duracao <- duracao[duracao$media_dur_maturacao >= 0, , drop = FALSE]

duracao_1 <- duracao[!is.na(duracao$media_dur_esp), ]
duracao_2 <- duracao[!is.na(duracao$media_dur_esp_mat), ]
duracao_3 <- duracao[!is.na(duracao$media_dur_maturacao), ]



```

```{r}
min(duracao_3$media_dur_maturacao)
mean(duracao_3$media_dur_maturacao)
max(duracao_3$media_dur_maturacao)

```
### **Figura 2** - Duração das etapas do cultivo por ano
```{r,Dias, message=FALSE, warning=FALSE}

plot2 <- ggplot(duracao_1) +
  aes(x = "",y = media_dur_esp) +
  geom_boxplot(colour ="#392502", fill = "#9d793a", outlier.colour = "#557962", width = 0.4) +
    geom_jitter(width = 0.2, alpha = 0.05, color = "#9d793a")+
    ylim(0,550)+
    facet_wrap(vars(ano), ncol = 3)+
    meutema()+
    labs(y = "Dias", x = "", title = "Duração do plantio ao espigamento")+
  theme(axis.text.x = element_blank())

plot3 <- ggplot(duracao_2) +
  aes(x = "",y = media_dur_esp_mat) +
  geom_boxplot(colour ="#392502", fill = "#9d793a", outlier.colour = "#557962", width = 0.4) +
    geom_jitter(width = 0.2, alpha = 0.05, color = "#9d793a")+
    ylim(0,550)+
    facet_wrap(vars(ano), ncol = 3)+
    meutema()+
  labs(y = "Dias", x = "", title = "Duração do espigamento a maturação")+
  theme(axis.text.x = element_blank())
  

plot4 <- ggplot(duracao_3) +
  aes(x = "",y = media_dur_maturacao) +
  geom_boxplot(colour ="#392502", fill = "#9d793a", outlier.colour = "#557962", width = 0.4) +
    geom_jitter(width = 0.2, alpha = 0.05, color = "#9d793a")+
    ylim(0,550)+
    facet_wrap(vars(ano), ncol = 3)+
    meutema()+
  labs(y = "Dias", x = "", title = "Duração do plantio a maturação")+
  theme(axis.text.x = element_blank())

((plot2+plot3)/plot4)+ plot_annotation(tag_levels = "A")
```
## Clima

As médias mensais climáticas foram similares para todos os anos nas regiões avaliadas. Contudo, houve maior variação com relação a pluviosidade no Chaco Seco Norte (CSN NEA-NOA). Algumas regiões só possuem informações para um dos anos avaliados.  

### **Figura 3 ** - Pluviosidade 
```{r Clima,message=FALSE, warning=FALSE, echo=FALSE }
#Variação do clima por ano

clima$mes <- str_to_upper(clima$mes)
clima$mes <- substr(clima$mes,1,3)

meses_ord <- c("JAN", "FEV","MAR",
               "ABR","MAI","JUN",
               "JUL","AGO","SET",
               "OUT","NOV","DEZ")
clima$mes <- factor(clima$mes, levels = meses_ord)

ggplot(clima) +
 aes(x = mes, y = pluviosidade, group = ano, color = factor(ano)) +
 geom_line() +
  scale_color_manual(values = c("#002f62","#008aa0","#80dc7d"))+
 meutema() +
 facet_wrap(~subregiao_abrev, nrow = 4)+
  theme(legend.position = "bottom")+
  labs(x = "Meses", y = "Pluviosidade (mm)", color = "Ano")
```
### **Figura 4** - Temperatura  
```{r}
ggplot(clima) +
 aes(x = mes, y = temperatura, group = ano, color = factor(ano)) +
 geom_line() +
  scale_color_manual(values = c("#a60e00","#cf3d20","#ff865f"))+
 meutema() +
 facet_wrap(~subregiao_abrev, nrow = 4)+
   theme(legend.position = "bottom")+
  labs(x = "Meses", y = "Temperatura (ºC)", color = "Ano")
```

# Variáveis qualitativas

## Empresas
Os cultivares foram produzidos e são comercializados por diferentes grupos comerciais. A maior parte dos ensaios realizados em 2021 e 2022 foram de cultivares oriundos dos grupos Buck Semillas, ACA e do Criadouro Klein. Em 2023 fora testados em sua maioria cultivares cuja empresa não foi informada.  

### **Figura 5** - Nº de ensaios realizados por empresa fornecedora de cultivar
```{r, Empresas, message=FALSE, warning=FALSE, echo=FALSE}
contagens_empresa <- table(dados$empresa)

dados %>%
  mutate(empresa = factor(empresa, levels = names(sort(contagens_empresa, decreasing = F))))%>%
  ggplot() +
  aes(x = empresa) +
  geom_bar(fill = "#9d793a") +
  coord_flip() +
  meutema() +
  facet_wrap(vars(ano))+
  labs(x = "Empresa", y = "Nº de observações")
```
## Ciclo
Os ciclos mais testados são os curtos e intermediários.
A avaliação dos experimentos deve ser realizada considerando cada tipo de ciclo. 

### **Figura 6** - Nº de observações realizadas por tipo de ciclo
```{r, Ciclo, message=FALSE, warning=FALSE, echo=FALSE}
contagens_ciclo <- table(dados$ciclo)

dados %>%
  mutate(ciclo = factor(ciclo, levels = names(sort(contagens_ciclo, decreasing = F))))%>%
  ggplot() +
  aes(x = ciclo) +
  geom_bar(fill = "#9d793a") +
  coord_flip()+
  meutema() +
  facet_wrap(vars(ano), ncol = 3, nrow = 1)+
  labs(x = "Ciclo",y = "Nº de observações")+
  theme(legend.text = element_text(angle = 45, hjust = 1))
```

## Fungicida
Assim como a época e o tipo de ciclo, a utilização de fungicidas foi um fator do experimento. De maneira, geral, foram realizados mais experimentos sem a aplicação de fungicidas
### **Figura 7** - Fungicida
```{r, Fungicida, message=FALSE, warning=FALSE, echo=FALSE}
ggplot(dados) +
  aes(x = fungicida) +
  geom_bar(fill = "#9d793a") +
  meutema() +
  facet_wrap(vars(ano), ncol = 3, nrow = 1)+
  labs(x = "Fungicida",y = "Frequência")
```

## Grupo de qualidade
Os grupos de qualidade são classificações dos cultivares com relação a as características de fermentação que qualificam as farinhas para diferentes aplicações.  

### **Figura 8** - Grupos de qualidade
```{r,Grupo de qualidade, message=FALSE, warning=FALSE, echo=FALSE}
contagens_qualidade <- table(dados$grupo__qualidade)

dados %>%
  mutate(grupo__qualidade = factor(grupo__qualidade, levels = names(sort(contagens_qualidade, decreasing = F))))%>%
  ggplot() +
  coord_flip()+
  aes(x = grupo__qualidade) +
  geom_bar(fill = "#9d793a") +
  meutema() +
  facet_wrap(vars(ano), ncol = 3, nrow = 1)+
  labs(x = "Grupo de qualidade",y = "Frequência")
```

## Regiões e localidade

Assim como observado para as variáveis climáticas, há regiões que não tiveram safras em todos os anos avaliados bem como as localidades.  

### **Figura 9** - Regiões
```{r, Região, message=FALSE, warning=FALSE, echo=FALSE}
contagens_subreg <- table(dados$subregiao_abrev)

dados %>%
  mutate(subregiao_abrev = factor(subregiao_abrev, levels = names(sort(contagens_subreg, decreasing = T))))%>%
  ggplot() +
  aes(x = subregiao_abrev) +
  geom_bar(fill = "#9d793a") +
  meutema() +
  facet_wrap(vars(ano), ncol = 1, nrow = 3)+
  labs(x = "Sub-região",y = "Frequência")
```

### **Figura 10** - Localidade
```{r, Localidade, message=FALSE, warning=FALSE, echo=FALSE}
contagens_localidade <- table(dados$localidade)

dados %>%
  mutate(localidade = factor(localidade, levels = names(sort(contagens_localidade, decreasing = F))))%>%
ggplot() +
  aes(x = localidade) +
  geom_bar(fill = "#9d793a") +
  coord_flip() +
  meutema() +
  facet_wrap(vars(ano), ncol = 3, nrow = 1)+
  labs(x = "Localidade",y = "Frequência")
```

## Sistema de plantio
O sistema de plantio majoritariamente utilizado foi o de mecânico.  

### **Figura 11** - Sistemas de plantio
```{r, Sistema de plantio, message=FALSE, warning=FALSE, echo=FALSE}

ggplot(dados) +
  aes(x = sistema_de_plantio) +
  geom_bar(fill = "#9d793a") +
  coord_flip()+
  meutema() +
  facet_wrap(vars(ano), ncol = 1, nrow = 3)+
  labs(x = "Sistema de plantio",y = "Frequência")
```

## Cultivo antecessor

Para todos os anos, o cultivo mais comummente encontrado antecedendo os cultivos de trigo. 

### **Figura 12** - Cultivo antecessor
```{r, Cultivo antecessor, message=FALSE, warning=FALSE, echo=FALSE}
contagens_cultivo_antecessor <- table(dados$cultivo_antecesor)

dados%>%
  mutate(cultivo_antecesor = factor(cultivo_antecesor,
                                    levels = names(sort(contagens_cultivo_antecessor , decreasing = F))))%>%
  ggplot() +
  aes(x = cultivo_antecesor) +
  geom_bar(fill = "#9d793a") +
  coord_flip() +
  meutema() +
  facet_wrap(vars(ano), ncol = 3, nrow = 1)+
  labs(x = "Cultivo antecessor",y = "Frequência")
```
# Considerações finais

A análise exploratória realizada teve enfoque na avaliação univarida dos fatores experimentais. Devido ao elevado número de cultivares, para realizar uma valiação simplificada da variação do rendimento por região (principal variável preditora) os rendimentos dos cultivares foram agrupados por grupo de qualidade e separados por ano, conforme demonstrado abaixo. 


### **Figura 13** - Rendimento médio por grupo de qualidade
```{r}
# Variação do rendimento médio por grupo de qualidade
ggplot(dados) +
  aes(x = subregiao_abrev, y = rendimento_medio) +
  geom_boxplot(fill = "#9d793a") +
  coord_flip()+
  meutema() +
  facet_grid(grupo__qualidade~ano)+
  labs(x = "Empresa", y = "Rendimento médio")+
  theme(panel.grid.major = element_line(color = "gray", linewidth = 0.2))
```

Pretende-se em seguida realizar a análise de variância para cada experimento realizado e desenvolver visualizações mais sofisticadas para elaboração do dashboard. 





